【裁判字號】    95,台上,5163
【裁判日期】    950921
【裁判案由】    常業重利
【裁判全文】
最高法院刑事判決            九十五年度台上字第五一六三號
上  訴  人  丁 ○ ○
            戊○○○
            甲 ○ ○
            乙 ○ ○
            丙 ○ ○
上列上訴人等因常業重利案件，不服台灣高等法院台中分院中華
民國九十五年五月十七日第二審更審判決（九十四年度重上更(一)
字第一五九號，起訴案號：台灣台中地方法院檢察署八十九年度
偵字第一三八五四號、九十年度偵字第八七一四號），提起上訴
，本院判決如下：
    主  文
上訴駁回。
    理  由
按刑事訴訟法第三百七十七條規定：上訴於第三審法院，非以判
決違背法令為理由不得為之；是提起第三審上訴，應以原判決違
背法令為理由，係屬法定要件；如果上訴理由狀並未依據卷內訴
訟資料具體指摘原判決不適用何種法則或如何適用不當，或所指
摘原判決違法情事，顯與法律規定得為第三審上訴理由之違法情
形不相適合時，均應認其上訴為違背法律上之程式，予以駁回。
本件原判決撤銷第一審關於上訴人丁○○、戊○○○部分及上訴
人甲○○、乙○○、丙○○共同常業重利部分之科刑判決，改判
仍論上訴人等共同常業重利罪，丁○○、戊○○○各處有期徒刑
壹年壹月；甲○○、乙○○、丙○○各處有期徒刑壹年貳月，扣
案如原判決附表二編號１至５所示之物均沒收；已詳敘認定犯罪
事實之依據及憑以認定之理由，並對上訴人等否認犯罪之辯詞，
如何不足採信，亦已依據卷內資料予以指駁及說明，均有卷證資
料可資覆按；從形式上觀察，原判決並無違背法令情形。甲○○
、乙○○、丙○○（下稱甲○○等三人）之上訴意旨略稱：(一)、
（○四）0000000電話係甲○○個人刊登於自由時報，用
以轉接至0000000000行動電話，以招攬借款客戶之用
；依據伊等在原審之選任辯護人所檢附剪報資料及丁○○、戊○
○○夫妻持有之扣案帳冊以觀，丁○○、戊○○○與甲○○係各
自於不同時段在自由時報刊載不同之聯絡電話或行動電話，而各
自經營地下錢莊業務，且扣案帳冊亦無甲○○等三人之出資及利
益分配紀錄；被害人蔡淑貞、賴慶益因遭警方誘導詢問致其等誤
認係撥打（○四）0000000電話轉接至00000000
00行動電話與丁○○、戊○○○聯繫；原審未依聲請調查上述
剪報事證及扣案帳冊記載之內容，遽以伊等三人與丁○○、戊○
○○具親戚關係及有四人姓吳等情，並以該（○四）00000
00電話號碼為據，逕認伊等三人均為原判決附表一編號１至８
所示常業重利罪之共同正犯，顯有違證據裁判主義及證據調查未
盡之違法。(二)、第一審法院及原審訊問蔡淑貞及賴慶益時，未同
時傳喚伊等三人到庭行使對質詰問權，亦未說明其等不利伊等三
人之證詞如何得採為論罪基礎之心證理由，即主觀推認蔡淑貞最
初指認時曾遭恐嚇，心理壓力大，遂依憑蔡淑貞及賴慶益前後不
一之證詞，逕為不利伊等三人之認定，亦有違採證法則。(三)、丙
○○及乙○○未參與甲○○所犯原判決附表一編號９所示之常業
重利犯行，縱伊二人曾出現在甲○○向借款人盧文亮暴力討債現
場，亦僅構成傷害罪及強制未遂罪之共同正犯，原判決僅憑證人
Ａ１及蔡淑貞之指認，即以推測之詞逕認丙○○、乙○○與甲○
○共犯常業重利罪，於法殊有未合；丁○○、戊○○○之上訴意
旨略稱：(一)、原判決既認定伊夫妻二人經營地下錢莊僅三、四個
月，亦未參與毆打盧文亮之犯行，理由欄仍說明伊二人行為「對
社會危害非輕」，事實與理由顯相矛盾。(二)、伊二人已自白犯罪
，原判決未依新修正之刑事訴訟法「緩起訴」、「簡易判決」、
「認罪協商」等制度之精神，徵詢伊等願受科刑之範圍或受緩刑
之宣告，而未併為緩刑之諭知，於法洵有未洽；均請求撤銷原判
決另為適法之判決或發回原審法院更為審理各等語。惟查：事實
之認定及證據之取捨，乃屬事實審法院之職權，證人之證言及合
法調查所得之證據何者為可採，事實審法院本得參酌其他相關證
據為自由之判斷，苟無違反經驗法則或論理法則，自難指為違法
。原判決何以認甲○○、乙○○、丙○○與丁○○、戊○○○共
犯原判決附表一編號１至８所示常業重利罪，已於理由欄二、三
詳敘其調查審認之結果，核屬事實審法院採證認事及取捨證據職
權之適法行使，尚無違反經驗法則及論理法則，亦無調查未盡之
違法；甲○○等三人上訴意旨(一)再事爭辯，殊非適法之第三審上
訴理由。又證據之證明力係由法院自由判斷，縱證人之證言前後
未盡相符，但原審本於審理所得心證，就其證言之一部認確實可
信予以採取，尚非法所不許；而刑事訴訟法第一百八十四條第二
項僅規定因發見真實之必要，得命證人與被告對質，是其應否對
質，在審理事實之法院，本有自由裁酌之權，如果訊問證人後，
已依同法第二百八十八條之二規定，將其陳述之要旨告知被告，
予以辯解之機會，即使該證人未與對質，其訊問程序，亦非違法
。本件原審調查及審判期日均傳喚賴慶益未到，有原法院前審之
案件審理單、報到單、訊問筆錄及送達證書可稽，縱致上訴人無
從與證人詰問或對質機會，但原審審判期日，審判長已提示賴慶
益之訊問筆錄，並問甲○○等三人有何意見，均記明筆錄在卷（
見原審卷第二○八頁），原審踐行之訴訟程序於法尚屬無違；至
蔡淑貞、賴慶益之證詞，固均未盡一致，惟原判決已詳其證據
取捨之心證理由，認其等所供主要情節與事實相符，乃採其等不
利上訴人等之證言，資為論罪基礎，難謂與採證法則相違背；甲
○○等三人上訴意旨(二)仍加以指摘，亦非適法。再審理事實之法
院，其認定被告犯罪事實所憑之證據，並不以直接證據為限，間
接證據亦包括在內，凡綜合調查所得之各種直接及間接證據，本
於推理之作用得其心證，而為事實之判斷，苟與事實無違，此項
判斷即與完全憑空推測迥異，自不容任意指為違法。原判決並非
僅依憑Ａ１、蔡淑貞、賴慶益等人之證詞，及上訴人等具親戚關
係、且有四人姓吳等事證，資為認定上訴人等犯行之證據，而係
引述卷內各種直接及間接證據，本於推理作用予以綜合判斷，查
明確與事實相符，始資以論罪科刑，難認有何違法；甲○○等三
人上訴意旨(三)仍非適法之第三審上訴理由。而刑事訴訟法第三百
七十九條第十款所謂應於審判期日調查之證據，必須該證據確與
待證事實有重要關係，就其案情委有調查之必要者而言。本件事
證已臻明確，原審就扣案帳冊之記載內容已調查審酌，就剪報（
即廣告內容）雖未調查審認，不無疏漏，但與判決主旨尚不生影
響。甲○○等三人上訴意旨(一)後段指摘原審調查未盡，尚有誤會
。至量刑之輕重，係屬事實審法院得依職權自由裁量之事項，苟
已斟酌刑法第五十七條各款所列情狀而未逾越法定刑度，不得遽
指為違法。原判決就丁○○、戊○○○之犯罪情節，已在事實欄
明白認定，及於理由內詳加論斷，最後明審酌其等正值壯年，
不思循正軌營生，違法經營地下錢莊，利用他人急需款項之際，
牟取重利，破壞社會金融秩序及其等犯罪動機、手段、犯罪所得
、所生危害及坦承部分犯行尚有悔意等一切情狀，在法定刑範圍
內各量處有期徒刑壹年壹月，難謂有何違法。至緩刑之宣告，除
應具備行為時即九十五年七月一日修正施行前之刑法第七十四條
各款所定條件外，並須有可認為以暫不執行刑罰為適當之情形，
始得為之，屬於法院裁判時得依職權自由裁量之事項，不得以原
判決未宣告緩刑指為違背法令。末查，甲○○等三人於原審均未
主張蔡淑貞、賴慶益警詢證詞係遭警方誘導詢問，而本院為法律
審，其於本院始以此爭執，自非依據卷內資料執為指摘之合法上
訴理由。綜上所述，上訴意旨就原判決所為證據取捨及事實認定
，任憑己見，漫言爭辯；其他上訴意旨復未依據卷內資料具體表
明原判決究係如何違背法令，核與法定上訴第三審之形式要件不
符，其等上訴違背法律上之程式，均應予駁回。又緩起訴、簡易
判決及認罪協商等訴訟制度，均以在偵查終結前、第一審言詞辯
論終結前或簡易判決處刑前實施為限；本件偵查及一審審理時，
緩起訴及認罪協商等訴訟制度尚未增訂施行，檢察官或法院自無
從適用；爰附為敘明。
據上論結，應依刑事訴訟法第三百九十五條前段，判決如主文。
中    華    民    國  九十五  年    九    月  二十一  日
                      最高法院刑事第十二庭
                          審判長法官  林  永  茂
                                法官  洪  文  章
                                法官  蘇  振  堂
                                法官  蕭  仰  歸
                                法官  呂  永  福
      本件正本證明與原本無異
                                      書  記  官
中    華    民    國  九十五  年    九    月  二十五  日
                                                   Ｒ


司法院資訊處製作；財團法人民間司法改革基金會備份。
